【裁判字號】    95,聲再,249
【裁判日期】    950131
【裁判案由】    妨害家庭
【裁判全文】
臺灣高等法院刑事裁定                 95年度聲再字第249號
聲  請  人  臺灣高等法院檢察署檢察官
受  判決人
即  被  告  甲○○
            乙○○
上列聲請人因被告妨害家庭案件，對於本院95年度上易字第788
號，中華民國95年7月4日第二審確定判決（臺灣板橋地方法院94
年度易字第1284號，起訴案號：臺灣板橋地方法院檢察署94年度
偵字第5299號），聲請再審，本院裁定如下：
    主  文
再審之聲請駁回。
    理  由
一、本件聲請人依告訴人張巧鈴（原名張芳滋）之請求聲請再審
    意旨略以：訴外人陳昕佑（即被告乙○○與告訴人張巧鈴之
    子）於臺灣板橋地方法院92年度家再字第1號案件93 年5月6
    日言詞辯論期日中，證述乙○○與張巧鈴離婚當時之經過，
    足證乙○○主觀上自始即明白其於89 年1月28日與張巧鈴所
    為之離婚行為係屬假離婚，二人婚姻關係依然繼續存在。另
    乙○○於該案件審理中於93年11月12日所提出之民事答辯狀
    (二)理由第七項亦「自白」當時並非真意要與張巧鈴離婚，只
    是為了節稅而辦理假離婚。則原確定判決以被告二人主觀上
    認為乙○○之婚姻關係業已消滅，自無涉刑法第239 條之通
    、相姦罪，即有未當。為此依刑事訴訟法第428 條（第1項）
    、第422條第2款（發見確實之新證據及訴訟外自白）之規定
    ，為被告之不利益聲請再審等語。
二、按受無罪之判決確定後，於訴訟上或訴訟外自白，或發見確
    實之新證據，足認其有應受有罪判決之犯罪事實者，為受判
    決人之不利益，得聲請再審，固為刑事訴訟法第422條第2款
    所明定。惟所稱「發見確實之新證據」，指具有嶄新性（新
    規性）及顯著性（確實性）之證據，亦即指最後事實審法院
    判決當時已經存在或審判當時不及調查審酌之證據，至其後
    始發見者；且就該證據連同原確定判決中認定事實存在之積
    極證據與相反之消極證據全體予以觀察，經自由證明程序，
    顯然可認為足以動搖原確定判決之事實基礎而改為更不利之
    判決者而言，最高法院90 年台抗字第168號裁定可資參照；
    又就證據本身形式上觀察，固不以絕對不須經過調查程序為
    條件，但必須顯然可認為足以動搖原無罪確定判決，足認受
    判決人有應受有罪判決之犯罪事實者為限。此受理聲請再審
    之最後事實審法院，應就聲請再審理由之所謂「新證據」，
    是否具備事實審判決前已經存在，為法院、當事人所不知，
    事後方行發見之「嶄新性」，及顯然可認足以動搖原無罪確
    定判決之「顯然性」二要件，加以審查，為判斷應否准予開
    始再審之準據，最高法院93年台抗字第98號裁定亦足資參考
    。
三、經查，
  (一)本件被告乙○○等妨害家庭案件，前經本院於95年7月4日判
    決被告均無罪確定。聲請人以臺灣板橋地方法院92年度家再
    字第1號民事再審事件中，證人陳昕佑於93 年5月6日言詞辯
    論期日時所為之證言及乙○○於93年11月12日所提出之民事
    答辯狀(二)理由第七項，作為本件聲請再審之新證據，固據本
    院調閱該案卷宗查核屬實，惟聲請人所指證人之證言及提出
    之文書，雖均於本院事實審法院判決前已經存在，惟該民事
    再審程序之當事人分別為原告張巧鈴（即告訴人33224）及
    被告乙○○，則張巧鈴自早已知悉該項證據之存在，核與上
    揭「為法院、當事人於事實審法院判決所不知，不及調查斟
    酌，至其後始行發見」之要件有間，亦即該所謂證人之證詞
    ，既非本院確定判決後發現之新證據，而為張巧鈴於判決前
    所明知並存在，自不能謂為有再審之理由；何況張巧鈴之訴
    訟代理人於該次辯論期日復當庭否認證人陳昕佑所述實在（
    見該案卷105頁），則就該證據本身形式上觀察，亦非無顯
    然之瑕疵，而為不須調查即顯然足為受判決人有罪或重刑判
    決之確實新證據。
  (二)又所謂自白乃指承認對己不利之事實之謂，聲請人所指被告
    乙○○於上開答辯狀(二)所為之陳述：「若不是原告（即告訴
    人）以節稅名義誘騙兒子及丈夫到陳建成的代辦離婚事務所
    ，簽下離婚協議書 .... 」等語，似與乙○○自己承認無與
    告訴人離婚之意思，因而主觀上仍認自己乃有配偶之人等情
    ，並不一致（該陳述僅係主張辦理離婚手續之動機）；實則
    ，乙○○前於確認婚姻存在之訴訟中，始終主張其有離婚之
    真意，僅離婚之方式未具備法定要件而應為無效（參臺灣板
    橋地方法院90年度婚字第1297號案卷），本院確定判決依此
    說明乙○○主觀上之真意乃認為其已係無配偶之人，並無不
    合。反係告訴人張巧鈴始終主張該次離婚為有效，雙方已無
    婚姻關係存在，而對該民事確定判決提起再審之訴，求為廢
    棄原「確認原告（乙○○）與被告（張巧鈴）間婚姻關係存
    在」之確定判決（惟俟已撤回該訴訟），亦有前開民事再審
    事件卷宗可資查考（見該卷228頁，告訴人於93 年12月21日
    所提準備狀(三)理由一、(五)），則告訴人復又於本件主張：乙
    ○○自始即知與告訴人為假離婚，雙方婚姻關係仍然存在等
    情，據以聲請檢察官提起再審，亦顯見其係以被告受不利判
    決為其唯一目的，其主張顯非可取。
四、綜上，聲請人所稱確實之新證據，係確定判決前所存在且已
    為告訴人所知悉發現者，且其所謂訴訟外之陳述，經核尚非
    承認對己不利之事實，與被告之自白尚屬有間，均不得謂其
    具有再審之理由，本件再審之聲請，為無理由，應予駁回。
五、據上論結，應依刑事訴訟法第434條第1項，裁定如主文。
中    華    民    國    95    年    1     月    31    日
                  刑事第三庭  審判長法  官  許國宏
                                    法  官  楊貴志
                                    法  官  朱光仁
以上正本證明與原本無異。
不得抗告。
                                    書記官  王宜玲
中    華    民    國    96    年    2     月    2     日


司法院資訊處製作；財團法人民間司法改革基金會備份。
